【裁判字號】    90,上,47
【裁判日期】    900606
【裁判案由】    租佃爭議
【裁判全文】
臺灣高等法院民事判決  九十年度上字第四十七號
    上  訴  人  丙○○
    被  上訴人  己○○
                庚○○
                壬○○
                辛○○
                戊○○
                甲○○○
                乙○○○
                丁○○
右當事人間租佃爭議事件，上訴人對於中華民國八十九年九月二十一日台灣桃園地方
法院八十九年度訴字第三九二號第一審判決提起上訴，本院判決如左：
    主    文
原判決廢棄。
被上訴人在第一審之訴駁回。
第一、二審訴訟費用由被上訴人負擔。
    事    實
甲、上訴人方面：
壹、聲明：
一、原判決廢棄。
二、被上訴人在第一審之訴應予駁回。
三、第一、二審訴訟費用由被上訴人負擔。
貳、陳述：除與原判決記載相同者外，補稱：
一、系爭租約業經桃園縣政府八十六年三月二十六日以八六府地權字五三五六一號函
    准予續約至九十一年十二月三十一日止，被上訴人也於本院九十年三月二十日庭
    訊承認有續訂租約之事實；是二造間之系爭租約合法有效存在，無庸置疑。
二、上訴人之父蔡財壽向被上訴人之父蔡金水購買系爭土地，雙方於五十七年五月二
    十六日簽訂買賣契約，蔡財壽即先後二次共交付四十二石稻榖予蔡金水收受，因
    買賣之土地上有高額抵押權設定，蔡金水無法清償抵押債權致買賣之土地無從為
    過戶登記，雙方乃另行約定以已交付與蔡金水之四十二石稻榖之利息作為系爭土
    地之租金，自此之後蔡財壽即無須再行給付租金，依當時民情以口頭約定方式代
    替書面訂定，比比皆是，亦符合吾人社會之日常生活經驗法則，縱然蔡財壽以交
    付蔡金水四十二石稻榖之利息作為系爭土地租金，未有書面訂定，惟徵諸證人蔡
    添發於本院之證述，暨蔡金水在世時從未要求上訴人給付租金，且蔡金水於八十
    年間仍與上訴人續訂租約等情狀，足見雙方以四十二石稻榖（即本金）之利息作
    為系爭租約地租事實為真。
三、上訴人雖於八十六年間單獨申請登記，但鄉公所事後通知蔡金水時，蔡金水並未
    提出相反意見；由此可證，當時上訴人並未積欠蔡金水地租，故蔡金水始未提出
    相反意見。被上訴人主張上訴人積欠地租乙事，應屬臨訟之詞，委不足採。
四、上訴人於原審八十九年六月一日庭訊時稱「確實自五十幾年未繳價金」云云等語
    ，乃緣於系爭租約之地租，從五十七年以後，即以四十二石稻榖之利息供作地租
    之給付，則上訴人事後當毋庸再繳付任何租金；自不可解讀為上訴人未給付地租
    之自認。原審判決謂「既約定毋庸給付地租，何以又約定所給付四十餘石稻榖之
    利息作為租金之用」云云，乃前後倒置解讀之誤會。
五、五十七年間簽訂之買賣契約，係以同地段第七四與七七之四等二筆地號土地作為
    買賣標的，縱上訴人與被上訴人前後提呈之沙崙農地重劃區原有土地與新分配土
    地對照清冊，二者有所差異，唯蔡財壽與蔡金水，既約定將已交付之買賣價金四
    十二石稻榖轉為借貸，並以其利息作為系爭土地之地租，則上開差異，應不影響
    上訴人已有給付租金之事實。
參、證據：除援用原審及發回前本院前審提出者外，補提辛○○戶籍謄本為證，並聲
    請訊問證人蔡添發、蔡標、陳秋霖、賴玉燕。
乙、被上訴人方面：
壹、聲明：
一、上訴駁回。
二、第一、二審訴訟費由上訴人負擔。
貳、陳述：除與原判決記載相同者外，補稱：
一、系爭土地自上訴人之父蔡財壽承租耕作即未依約繳納租金，後由上訴人繼承系爭
    土地耕作，亦未給付租金，上訴人於原審八十九年六月一日庭訊時已自認「確實
    自五十以幾年起未繳價金」。
二、依系爭五十七年五月二十六日買賣契約書及保管證書之記載，上訴人之父蔡財壽
    ，並未給付被上訴人之父蔡金水四十餘石之稻谷，上訴人辯稱雙方遂協議以四十
    餘石稻谷之利息，扣抵土地租金云云，純係卸責之詞，委無可採。
三、上訴人稱被上訴人之父蔡金水於八十年二月二十八日，猶與上訴人簽訂「私有耕
    地租約」之內容，即可獲悉系爭土地之租金一直係以前揭四十餘石稻谷之利息作
    為給付，否則蔡金水焉會在八十年間與上訴人簽訂上開租約等語，實則，系爭土
    地租約，乃上訴人單獨申辦，並非被上訴人之父蔡金水同意與上訴人簽訂，自不
    得引為蔡金水確有同意續租並以四十餘石稻谷之利息作為租金之推論。
參、證據：除援用原審提出者外，補提大園鄉公所函影本為證。
    理    由
一、本件被上訴人起訴主張：上訴人之祖父蔡金山於四十二年間，向被上訴人之父蔡
    金水承租坐落桃園縣大園鄉○○○段古亭小段第六八八及六八九地號之土地耕作
    ，其後由上訴人繼承耕作，並於八十年間與被上訴人之父蔡金水訂立耕地租約，
    租期自八十年一月一日至八十五年十二月三十一日止，並自八十六年一月一日起
    向大園鄉公所申辦續訂租約，租期至九十一年十二月三十一日屆滿，蔡金水於八
    十六年十月二十一日死亡，被上訴人因繼承而共有系爭土地，因蔡金山自四十二
    年承租系爭土地起即未繳納租金，上訴人繼承耕作後亦未曾給付租金，其積欠地
    租已達兩年之總額，經被上訴人等人以存證信函通知其按期給付，均未獲理會，
    伊已依耕地三七五減租條例第十七條第一項第三款之規定終止兩造間之租約，爰
    本於所有權人之地位，求為判命上訴人返還系爭土地等語；
二、上訴人則以：系爭第六八八、六八九地號土地原由伊之祖父蔡金山向被上訴人之
    父蔡金水承租耕作，承租期間上訴人之父蔡財壽於五十七年五月二十六日與蔡金
    山就系爭土地簽訂土地買賣契約書，並交付約四十餘石之稻谷予蔡金山，嗣因該
    土地設定抵押權，蔡金水無法清償抵押債權致未辦理產權移轉，遂協議將已交付
    之稻谷之利息作為承租系爭土地之租金，故伊繼承耕作即無庸再給付租金，自無
    所謂欠租可言，上訴人終止租約為無理由等語資為抗辯。
三、本件被上訴人主張上訴人之祖父於四十二年間，向被上訴人之父蔡金水承租坐落
    桃園縣大園鄉○○○段古亭小段第六八八及六八九地號土地，蔡金山死亡後由上
    訴人繼承耕作，嗣蔡金水於八十六年十月二十一日死亡，系爭土地由被上訴人等
    人繼承取得，上訴人於耕作期間均未繳納地租，經被上訴人於八十八年二月八日
    以存證信函催告繳納，上訴人不予置理後，乃以欠繳租金總額達二年以上為由，
    通知上訴人終止租約之事實，業據被上訴人提出土地登記謄本影本八紙、存證信
    函二紙為證（見原審卷第十九頁、第二十七頁），固堪信為真實。惟上訴人否認
    有積欠租金之情事，並以前揭情詞置辯。經查上訴人之父蔡財壽，曾於五十七年
    五月二十六日與蔡金水就桃園縣大園鄉○○段古亭小段第七四地號及同段第七十
    七之四地號土地簽訂系爭土地買賣契約書，並由蔡財壽交付交付約四十餘石之稻
    谷與蔡金山，嗣因該土地設有抵押權之故，無法辦理移轉登記，遂協議將已給付
    之四十二石稻谷之利息作為承租系爭土地之租金等事實，業據上訴人提出買賣契
    約書乙紙為證（見原審卷第五十八頁），並經證人蔡添發於本院到庭證實蔡財壽
    確有向蔡金水購買系爭土地，並分二次交付稻谷約四十二石給蔡金水，由蔡標開
    設之大園義隆行收受（見本院九十年四月十日準備程序筆錄）。而上開買賣契約
    所載買賣標的即座落桃園縣大園鄉○○段古亭小段第七四地號及同段第七十七之
    四地號土地，經農地重劃後一部分編定為桃園縣大園鄉○○○段古亭小段第六八
    八及六八九地號土地即上訴人現占有之系爭土地，復有上訴人所提出桃園縣沙崙
    農地重劃區土地所有權人原有土地與新分配土地對照清冊為憑 (見本院卷證物一
    ) ，雖然上訴人所提出之上開土地對照清冊與被上訴人所提出之桃園縣沙崙農地
    重劃區土地所有權人原有土地與新分配土地對照清冊 (見原審卷第六十一頁) 及
    原審向桃園縣政府調閱之土地對照清冊略有差異，然查兩造所提出之土地對照清
    冊均有主管機關承辦人員之印章，均屬公文書，可見該清冊因重劃之故，數度更
    易內容，而後二者之清冊上所載重劃後之土地均無上訴人現所承租之土地，故應
    以上訴人所提出之清冊較為可信，至於重劃前七十四及七十七之四地號土地面積
    較重劃後之六八八及六八九地號土地為大，係因舊有土地重編為數筆土地，其面
    積不盡相同，寧屬正常。被上訴人主張上開買賣契約所載之土地與六八八及六八
    九地號土地非同，應無可採信。
四、上訴人於八十年二月二十八日曾與上訴人之被繼承人蔡金水就六八八及六八九號
    土地簽訂耕地租約，租期自八十年一月一日起至八十五年十三月三十一日止，有
    該耕地租約一紙為憑，上開租約屆滿後，上訴人復向桃園縣大園鄉公所申請續約
    ，並經桃園縣政府於八十六年三月二十六日以八六府地權字第五三五六一號函准
    續約至九十一年十二月三十一日，此有卷附之桃園縣大園鄉公所九十大鄉民字第
    三三九八函為憑，果被上訴人主張上訴人之被繼承人自五十年間起即未曾繳納地
    租，為何蔡金水仍願與上訴人簽訂上開租約，又被上訴人果認上訴人有欠租情事
    ，何以上訴人於八十六年三月二十六日申請續訂耕地租約時，從未依台灣省耕地
    租約登記辦法第二條之規定向鄉公所提出書面意見？可見上訴人並未積欠蔡金水
    地租，而上訴人之未積欠地租，乃緣於蔡財壽於五十七年間所交付四十二石稻谷
    之利息作為系爭租約之租金所致，此參諸證人陳秋霖證稱：上訴人於八十五、六
    年間偕同證人陳秋霖向庚○○商議有關購買系爭土地之事，庚○○也未提及欠繳
    地租之事云云可為佐證。
五、綜上可知，被上訴人主張上訴人積欠地租之事，應屬臨訟之詞，不足採信，從而
    其以被上訴人欠租總額達二年以上為由終止系爭租約，並請求上訴人返還承租之
    系爭土地，非屬正當，不應准許，原審判命上訴人應返還系爭土地，自有未洽。
    上訴意旨指摘原判決不當，求予廢棄改判，為有理由。自應由本院予以廢棄改判
    如主文第二項所示。
六、據上論結，本件上訴為有理由，依民事訴訟法第四百五十條、第七十八條、第八
    十五條第一項前段，判決如主文。
中      華      民      國    九十      年      六      月      六      日
                                  民事第三庭
                                      審判長法  官  張  宗  權
                                            法  官  吳  秀  美
                                            法  官  陳  永  昌
右正本係照原本作成。
如不服本判決，應於收受送達後二十日內向本院提出上訴書狀，其未表明上訴理由者
，應於提出上訴後二十日內向本院補提理由書狀（均須按他造當事人之人數附繕本）
上訴時應提出委任律師或具有律師資格之人之委任狀；委任有律師資格者，另應附具
律師及格證書及釋明委任人與受任人有民事訴訟法第四百六十六條之一第一項但書或
第二項（詳附註）所定關係之釋明文書影本。
中      華      民      國    九十      年      六      月      八      日
                                            書記官  劉  美  垣
附註：
民事訴訟法第四百六十六條之一（第一項、第二項）：
對於第二審判決上訴，上訴人應委任律師為訴訟代理人。但上訴人或其法定代理人具
有律師資格者，不在此限。
上訴人之配偶、三親等內之血親、二親等內之姻親，或上訴人為法人、中央或地方機
關時，其所屬專任人員具有律師資格並經法院認為適當者，亦得為第三審訴訟代理人
。


司法院資訊處製作；財團法人民間司法改革基金會備份。
